臺灣嘉義地方法院民事判決　九十年度訴字第六八○號
　　原　　　告　陳穎賢
　　法定代理人　戊○○
　　被　　　告　丁○○
　　訴訟代理人　壬○○
　　被　　　告　乙○○
　　訴訟代理人　甲○○
　　被　　　告　丙○○
　　被　　　告　子○○
　　訴訟代理人　癸○○
　　被　　　告　庚○○
　　被　　　告　己○○
　　人　　　　　辛○○
右當事人間請求分割共有物事件，本院判決如左：
    主      文
兩造共有坐落嘉義縣朴子市○○段崁前小段九一地號建面積０‧三三五四００公頃土
地分割如附圖嘉義縣朴子地政事務所民國九十一年四月十五日複丈成果圖所示：代號
２部分面積０‧０二三四九０公頃及代號１２面積０‧０二三四九０公頃分歸原告陳
穎賢與被告丙○○共同取得，按原應有部分比例保持共有，代號３部分面積０‧０二
三四九０公頃及代號１１面積０‧０二三四九０公頃分歸被告子○○取得，代號４部
分面積０‧０四七二三四公頃及代號１０部分面積０‧０四六七二六公頃分歸被告乙○○取得，代號５部分面積０‧０二四０八０公頃及代號９部分０‧０二二九００公
頃分歸被告庚○○、己○○、辛○○三人共同取得，按原應有部分比例保持共有，代
號６部分面積０‧０二三四九０公頃及代號８部分面積０‧０二三四九０公頃分歸被
告丁○○取得，代號１部分面積０‧０００八四０公頃及代號７部分面積０‧０三八
六九三公頃及代號１３部分面積０‧０一三九八七公頃由兩造按原應有部分比例保持
共有，設為道路供通行使用。
訴訟費用由被告子○○、丁○○各負擔六分之一，被告乙○○負擔三分之一，被告庚○○、己○○、辛○○各負擔十八分之一，被告丙○○負擔十二分之一，餘由原告負
擔。
　　事　　　實
甲、原告方面：
一、聲明：求為判決分割坐落嘉義縣朴子市○○段崁前小段九一地號建面積０‧三三
    五四００公頃土地。
二、陳述：
（一）坐落嘉義縣朴子市○○段崁前小段九一地號建面積０‧三三五四００公頃土地
      （以下簡稱系爭土地），為原告與被告子○○、丙○○、乙○○、庚○○、己○○、辛○○、丁○○所共有，其應有部分分別為：原告十二分之一，被告丙○○十二分之一、被告子○○六分之一、被告乙○○三分之一、被告庚○○、
      己○○、辛○○各十八分之一、被告丁○○六分之一，茲因系爭土地並無因法
      令規定或物之使用目的不能分割或契約約定有不分割之期限等情形，兩造又無
      法達成分割協議，爰訴請分割系爭土地。
（二）被告子○○雖主張本件系爭土地之分割，已經共有人全體協議，原告不應再提
      起分割之訴，然本件共有物於起訴前，已經協議不下一、二十次，惟因共有人
      意見分歧，共有人從未全部到場，其中被告丙○○、己○○、辛○○、乙○○
      未曾到場參加協議，故原告只好起訴請求分割共有物，原告於九十年四月二十
      五日第一次向本院起訴分割共有物，因被告子○○謊稱其會配合原告之分割方
      案，並協調其他共有人辦理登記，原告信以為真，才將該分割共有物訴訟撤回
      ，惟原告撤回起訴後，被告子○○並未與共有人進行協議，其稱共有人全體已
      經達成協議，並非事實，因為當初協調之分割方案，雙方對於分得之土地位置
      尚有爭議，且有部分共有人並未參與協商，因此，共有人全體並未達成分割共
      有物之協議。
三、證據：提出土地登記簿謄本二件、地籍圖謄本一件為證，並提出分割方案。
乙、被告丙○○方面：
一、聲明：求為判決駁回原告之訴。
二、陳述：
（一）同意分割，並同意按原告提出之分割方案。
（二）本件被告子○○雖主張系爭土地已經共有人協議分割，然被告丙○○並未參與
      協商，故被告子○○之陳述並不實在。
丙、被告子○○方面：
一、聲明：求為判決駁回原告之訴。
二、陳述：
（一）本件原告前曾於九十年四月二十五日起訴分割共有物，嗣因共有人認原告未經
      與共有人協議分割即逕行起訴，徒增訟累，乃要求原告與全體共有人先行協商
      分割共有物之方法，原告即將該訴撤回，而後經全體共有協議，已達成分割方
      案，並委託嘉義縣朴子地政事務所測量，繪製分割圖，故本件系爭土地已經協
      議分割，原告再行起訴顯不合法。
（二）本件系爭土地確經共有人全體達成分割協議，達成協議後之測量、訂定界樁及
      分割登記，均係由原告負責，原告並已向共有人收取費用，以俾支付，例如被
      告子○○應有部分六分之一，收取新台幣一萬元，共有人乙○○應有部分六分
      之二，收取新台幣二萬元，均有收據可證，而由原告向共有人收取分割及登記
      費用，可證全體共有人已達成分割協議，原告不應再行起訴。
三、證據：提出收據三紙為證。
丁、被告庚○○、辛○○、己○○方面：
一、聲明：求為判決駁回原告之訴。
二、陳述：
      被告三人前已與其他土地共有人達成協議，將分得之土地由被告三人保持共有
      ，而被告三人達成協議後並非故意不辦分割登記，乃因被告三人所分得之土地
      ，有他人之房屋，屋主同意自行拆除，但因屋主之婆婆去世，親人要求俟滿忌
      日週年後始予拆除，復又要求渠自動遷移，迄九十年八月十六日始動工遷移，
      因該屋主迄今始處理，為免日後須分割登記人以個人名義處理房屋之困擾，故
      而延後辦理登記，今房屋問題已解決，被告三人可隨時提供必備證件辦理分割
      登記事宜。
戊、被告被告乙○○方面：
一、聲明：求為判決駁回原告之訴。
二、陳述：
      兩造共有人前已有協議分割，但同意原告之分割方案。
己、被告被告丁○○方面：
一、聲明：求為判決駁回原告之訴。
二、陳述：
      同意原告之分割方案。
　  理　    由
一、本件被告丁○○、庚○○、辛○○、己○○四人經合法通知，未於最後言詞辯論
    期日到場，核無民事訴訟法第三百八十六條所列各款情形，爰依原告之聲請，由
    其一造辯論而為判決。
二、本件原告起訴主張：坐落嘉義縣朴子市○○段崁前小段九一地號建面積０‧三三
    五四００公頃土地，為原告與被告子○○、丙○○、乙○○、庚○○、己○○、
    辛○○、丁○○所共有，其應有部分分別為：原告十二分之一，被告丙○○十二
    分之一、被告子○○六分之一、被告乙○○三分之一、被告庚○○、己○○、辛○○各十八分之一、被告丁○○六分之一，茲因系爭土地並無因法令規定或物之
    使用目的不能分割或契約約定有不分割之期限等情形，兩造又無法達成分割協議
    ，爰訴請分割系爭土地；被告丙○○、乙○○、丁○○對於原告之分割方案表示
    同意；被告子○○、庚○○、辛○○、己○○四人則主張系爭土地業經共有人協
    議分割，原告再行起訴，並不合法等語資為抗辯。
三、按「各共有人得隨時請求分割共有物。但因物之使用目的不能分割或契約定有不
    分割之期限者，不在此限」；又共有物分割之方法，不能協議決定者，法院得因
    任何共有人之聲請，命為分配，民法第八百二十三條第一項、第八百二十四條第
    二項定有明文。經查，原告主張坐落嘉義縣朴子市○○段崁前小段九一地號建面
    積０‧三三五四００公頃土地，為原告與被告子○○、丙○○、乙○○、庚○○
    、己○○、辛○○、丁○○所共有，其應有部分分別為：原告十二分之一，被告
    丙○○十二分之一、被告子○○六分之一、被告乙○○三分之一、被告庚○○、
    己○○、辛○○各十八分之一、被告丁○○六分之一之事實，業據其提出土地登
    記謄本二紙在卷為證，且為被告所未爭執，自可信為真實；至於被告子○○、庚○○、辛○○、己○○、乙○○雖抗辯系爭土地已經全體共有人協議分割，並作
    成分割方案，原告起訴顯不合法等語；然查，被告子○○、庚○○、辛○○、己○○、乙○○之上開主張，已為原告及被告丙○○否認在卷，而被告子○○所陳
    述原告起訴所主張之分割方案，即係兩造所協議分割方案，其中編號４、１０分
    歸被告乙○○取得，然經本院詢問主張參與協議之乙○○訴訟代理人甲○○協議
    分割所分得之位置在哪裡，其則回答「我知道我分到一塊在中間，一塊在旁邊，
    二筆相連，我不識字，看不懂，協議時是我去參加」等語（見本院九十年八月三
    十日言詞辯論筆錄），與被告子○○上開陳述乙○○所分得編號４、１０均係位
    於中間位置之情不符，被告乙○○亦陳述「要測量也沒有通知我，我都不知道，
    我同意三號至四號，後來改號碼，我都不知道」等語（見本院九十年十二月六日
    言詞辯論筆錄），另外，被告丁○○之訴訟代理人壬○○亦陳述「在榕樹下協議
    的，參加的人我不記得了，不是全部到場」等語（見本院九十年八月三十日言詞
    辯論筆錄），因此被告子○○、庚○○、辛○○、己○○、乙○○所主張業經全
    體共有人協議分割等情，是否可信，尚非無疑；況且經本院訊問證人伍寬裕，其
    則證述原告起訴狀所提出分割方案是其所製作，分割方案只有代號、面積而已，
    如果有談到要分給誰，我會應他的要求寫下去，僅有原告及癸○○找過證人畫圖
    ，原告沒有說過其他共有人有同意，只說要畫方案圖等語（見本院九十年十月八
    日言詞辯論筆錄）；證人林嘉榮則證述兩造均有拿印鑑證明及所有權狀交付其辦
    理，但均是自己來，沒有一起來過，原告有拿圖給我看過，後來拿回去了，其他
    人不知道有沒有確認過，如果大家同意，還要再簽名確認，本件沒有辦到這種程
    度等語（見本院九十年十二月六日言詞辯論筆錄）；是依據上開二位證人之證述
    內容，本件原告起訴狀所提出之分割方案，僅是初步測量製作，尚在協議當中，
    而非兩造均已同意該分割方案；此外，本院審酌土地協議分割乃土地所有權人均
    重視之大事，一般均會以書面為之，以示慎重，然本件系爭土地迄今均未見有經
    兩造簽字確認之協議分割方案提出，因此，被告子○○、庚○○、辛○○、己○○、乙○○抗辯系爭土地已經全體共有人協議分割，並作成分割方案等情，並非
    實在，而不可採；故系爭土地既未經共有人協議分割，從而，原告依據上開法律
    規定，訴請分割系爭土地，自屬有理由，應予准許。
四、至於分割方法，本院審酌如下：
    系爭土地北面由東向西有被告子○○、丙○○之磚造平房，南面則坐落有被告乙○○、辛○○、庚○○、己○○、丁○○之磚造平房，中間則有私設道路之使用
    現況，業經本院勘驗現場查證屬實，有勘驗筆錄一紙在卷可證；因系爭土地為建
    地，且已經部分共有人建築房屋於其上，自應以各當事人將來對於土地利用之最
    大經濟效益為目標，分割後之每一筆土地，形狀應以方正而完整，以期利於開發
    使用，能夠增加土地利用之經濟效益，又衡量使用現況，尊重各共有人使用現況
    ，盡量依據使用現狀分割，以免當事人因土地分割而需拆除房屋；此外，更審酌
    原告與被告丙○○陳述於分割後仍願保持共有，被告辛○○、庚○○、己○○三
    人亦陳述分割後願保持共有，及原告於九十一年三月二十日言詞辯論期日提出之
    分割方案，已經被告丙○○、子○○、乙○○、丁○○、庚○○之同意，有分割
    方案圖一紙在卷可稽，並經本院函請嘉義縣朴子地政事務所依據該分割方案製作
    九十一年四月十五日複丈成果圖一紙在卷可稽，因此，本院認為兩造共有坐落嘉
    義縣朴子市○○段崁前小段九一地號建面積０‧三三五四００公頃土地其分割方
    式，以如附圖嘉義縣朴子地政事務所民國九十一年四月十五日複丈成果圖所示：
    代號２部分面積０‧０二三四九０公頃及代號１２面積０‧０二三四九０公頃分
    歸原告陳穎賢與被告丙○○共同取得，按原應有部分比例保持共有，代號３部分
    面積０‧０二三四九０公頃及代號１１面積０‧０二三四九０公頃分歸被告子○○取得，代號４部分面積０‧０四七二三四公頃及代號１０部分面積０‧０四六
    七二六公頃分歸被告乙○○取得，代號５部分面積０‧０二四０八０公頃及代號
    ９部分０‧０二二九００公頃分歸被告庚○○、己○○、辛○○三人共同取得，
    按原應有部分比例保持共有，代號６部分面積０‧０二三四九０公頃及代號８部
    分面積０‧０二三四九０公頃分歸被告丁○○取得，代號１部分面積０‧０００
    八四０公頃及代號７部分面積０‧０三八六九三公頃及代號１３部分面積０‧０
    一三九八七公頃由兩造按原應有部分比例保持共有，設為道路供通行使用為適當
    ；故依上所述，爰採如附圖所示之分割方案，並判決如主文所示。
五、兩造其餘陳述及舉證，核與判決結論無影響，爰不一一論列，附此敘明。
六、據上論結，原告之訴為有理由，依民事訴訟法第七十八條、第八十一條第二款、
    第八十五條第一項但書判決如主文。
中　　　華　　　民　　　國　　九十一　　年　　　六　　　月　　 十九　　 日
~B臺灣嘉義地方法院民事第二庭
~B　　法　官　陳杰正
右為正本係照原本作成。
如對本判決上訴須於判決送達後廿日內向本院提出上訴狀。
中　　　華　　　民　　　國　　九十一　　年　　　六　　　月　　 十九　　 日
~B　　書記官　賴琪玲
